【裁判字號】    94,訴,341
【裁判日期】    950324
【裁判案由】    違反商業會計法等
【裁判全文】
臺灣宜蘭地方法院刑事判決               94年度訴字第341號
公  訴  人  臺灣宜蘭地方法院檢察署檢察官
被      告  戊○○
選任辯護人  楊雅惠律師
被      告  丁○○
選任辯護人  謝佳伯律師
被      告  庚○○
選任辯護人  侯雪芬律師
被      告  乙○○
選任辯護人  林志嵩律師
被      告  甲○○
選任辯護人  程巧亞律師
上列被告等因違反商業會計法等案件，經檢察官提起公訴（94年
度偵字第1318號），本院判決如下：
    主  文
戊○○、丁○○共同商業負責人以明知為不實之事項，而填製會
計憑證，各處有期徒刑拾月，均緩刑貳年。
庚○○、乙○○、甲○○共同商業負責人以明知為不實之事項，
而填製會計憑證，各處有期徒刑陸月，如易科罰金，均以參佰元
折算壹日，均緩刑貳年。
    事  實
一、戊○○為雙喜營造股份有限公司（下稱雙喜公司）之董事長
    ，負責公司財務管理，為從事業務之人，亦係商業負責人；
    戊○○之子丁○○為雙喜公司之副董事長兼總經理，負責處
    理公司合約、工程策略、下包商工程請款等業務，為從事業
    務之人，亦係商業負責人；庚○○為雙喜公司董事長特別助
    理，負責處理雙喜公司工程轉包、督導及審核工地估驗、請
    款等業務，為從事業務之人；甲○○為雙喜公司之工地主任
    ，負責下包商估驗請款及工地所有業務，為從事業務之人；
    乙○○為志友營造有限公司（下稱志友公司）董事長，負責
    訂立契約、工程現場處理等業務，為從事業務之人，亦係商
    業負責人。緣雙喜公司於民國90年間標得「淡江大學蘭陽校
    區雜項工程」後，將其中「部分雜項整地工程」轉包予基泰
    營造股份有限公司（下稱基泰公司），基泰公司則再將部分
    工程轉包予志友公司。嗣乙○○於91年11月間，因資金出現
    缺口，急需資金挹注，乃思向雙喜公司丁○○借款新臺幣（
    下同）1200萬元，雙喜公司丁○○、戊○○竟趁此機會，於
    為雙喜公司處理事務時，基於意圖為自己不法利益之犯意聯
    絡，擬以「假工程真核銷」之方式，將雙喜公司之資金借予
    乙○○，再將乙○○所償付之本息據為己有，而共同為違背
    其任務之行為，並由丁○○負責後續之執行事宜。戊○○、
    丁○○謀議既定後，丁○○即向乙○○表示願以借款之方式
    出借1200萬元，並要求乙○○於取款時提出志友公司開立之
    1200萬元發票及同額之還款支票及利息支票至雙喜公司，丁○○另並告知庚○○及甲○○「雙喜公司欲付款1200萬元予
    乙○○，有無可供付款之名目」，甲○○乃提議可用納莉颱
    風來襲時，淡江大學蘭陽校園設校工程工地受有損失之名義
    ，訂定工程費用1200萬元之不實「颱風搶修工程合約」，做
    為支付乙○○款項之理由，此一提議獲得丁○○、庚○○同
    意後。戊○○、丁○○、庚○○、甲○○、乙○○即共同基
    於行使業務上登載不實文書、製作不實會計憑證之犯意聯絡
    ，推由庚○○利用不知情之李烽民於91年11月7日製作不實
    之業務上文書「颱風搶修工程合約書」，並於同日完成雙喜
    公司大、小章之用印程序，且由庚○○在該合約書之附件—
    志友公司報價單上加註「以總價發包：新臺幣壹仟貳佰萬元
    」，權充業經議價程序，契約書簽訂日期則倒填為90年10月
    18日，並交予志友公司。志友公司部分則由乙○○委由不知
    情之己○○以志友公司前負責人邱錦銅之名義完成該份契約
    之簽名、用印，並交予雙喜公司員工而行使之，足以生損害
    於雙喜公司及志友公司。另甲○○則於91年11月5日即先製
    作完成不實之颱風搶修工程「估驗請款單」、「合約估驗明
    細表」等業務上文書，庚○○並在「合約估驗明細表」上加
    註「領款時附發票，已呈報副董」後，再送由丁○○核閱，
    並於丁○○核閱後將上開不實之「估驗請款單」、「合約估
    驗明細表」交予雙喜公司承辦會計人員而行使之，足以生損
    害於雙喜公司。乙○○則利用不知情之志友公司會計人員製
    作志友公司領取土方工程工程款1200萬元之編號QV00000000
    號「統一發票」一式二份之不實會計憑證，並開立其本人為
    發票人，面額為1200萬元之支票一張、面額為12萬元之利息
    支票三張（其中一張票載發票日為91年11月7日、一張為91
    年12月7日），且將上開「統一發票」及支票交予不知情之
    己○○，由己○○於94年11月7日至雙喜公司轉交予雙喜公
    司員工提出於雙喜公司會計部門而行使之，嗣由不知情之雙
    喜公司會計人員黃怡華依照前揭不實之「估驗請款單」、「
    合約估驗明細表」及「統一發票」，製作內容不實之雙喜公
    司「應付票據傳票（編號911105—008）」會計憑證，並將
    該不實之「應付票據傳票」送交戊○○於94年11月7日簽認
    ，戊○○並於同日簽發發票人為雙喜公司、付款人為新竹商
    業銀行、發票日為94年11月7日、面額為1200萬元之支票一
    張交予己○○簽收，己○○則將乙○○所開立之支票交予雙
    喜公司某員工轉交給戊○○。事後乙○○無力清償所開立之
    1200萬元支票，乃再開立二張面額各為600萬元，票載發票
    日分別為92年3月7日、92年5月7日之支票，以換回上開1200
    萬元之支票，並加開每張面額9萬元之利息支票三張（其中
    二張票載發票日分別為92年3月7日、92年5月7日），並交由
    雙喜公司人員轉交給戊○○，戊○○則將票載發票日91年11
    月7日、91年12月7日，面額各為12萬元；票載發票日92年3
    月7日、92年5月7日，面額各為9萬元；票載發票日92年3月7
    日、92年5月7日面額各為600萬元之支票共6張，交由不知情
    之雙喜公司員工曾麗鶯存入其私人之華南商業銀行新竹分行
    帳號000-00-000000-0號帳戶內兌現之，以供戊○○、丁○○支配使用，戊○○、丁○○即以此方式，於為雙喜公司處
    理事務時，共同為自己不法利益，而為違背其任務之行為，
    致生損害於雙喜公司之財產。殆至93年9月間，檢調單位搜
    索雙喜公司後，戊○○為掩飾其犯行，始將前揭背信取得之
    1200萬元加計利息共00000000元返還雙喜公司。
二、案經法務部調查局宜蘭縣調查站移請臺灣宜蘭地方法院檢察
    署檢察官偵查起訴。
    理  由
壹、證據能力部分：
一、按被告以外之人於審判外之言詞或書面陳述，除法律有規定
    者外，不得作為證據，刑事訴訟法第159條第1項定有明文。
    ，查證人己○○、丙○○、許巧旻、曾麗鶯於調查員調查中
    所為之陳述，屬於被告以外之人於審判外之陳述，被告戊○○、丁○○、乙○○、庚○○、甲○○並已否認其證據能力
    ，則依上開法條規定，前揭證人於調查員調查中所為之陳述
    ，均無證據能力。又就被告戊○○、丁○○、乙○○、庚○○、甲○○本身而言，其餘共同被告乃屬證人之身分，是其
    餘共同被告於調查員調查中所為之陳述，屬於被告以外之人
    於審判外之陳述，各被告並已否認其證據能力，則依上開法
    條規定，就被告戊○○而言，證人丁○○、乙○○、庚○○
    、甲○○於調查員調查中所為之陳述，無證據能力；就被告
    丁○○而言，證人戊○○、乙○○、庚○○、甲○○於調查
    員調查中所為之陳述，無證據能力；就被告乙○○而言，證
    人丁○○、戊○○、庚○○、甲○○於調查員調查中所為之
    陳述，無證據能力；就被告庚○○而言，證人丁○○、乙○○、戊○○、甲○○於調查員調查中所為之陳述，無證據能
    力；就被告甲○○而言，證人丁○○、乙○○、庚○○、戊○○於調查員調查中所為之陳述，無證據能力。
二、次按傳喚證人，應用傳票；傳票，於偵查中由檢察官簽名；
    證人應命具結；證人依法應具結而未具結者，其證言不得作
    為證據，刑事訴訟法第175條第1項、第3項、第186條第1項
    前段、第158條之3分別定有明文。查就被告戊○○、丁○○
    、乙○○、庚○○、甲○○本身而言，其餘共同被告乃屬證
    人之身分，是其餘共同被告於檢察官偵查中所為陳述，如未
    以證人身分應訊，且未經具結者，依前揭法條規定，自無證
    據能力。因此，就被告庚○○而言，證人戊○○、丁○○、
    乙○○、甲○○於檢察官偵查中所為陳述，如未以證人身分
    應訊，且未經具結者，自無證據能力；就被告甲○○而言，
    證人戊○○、丁○○、乙○○、庚○○於檢察官偵查中所為
    陳述，如未以證人身分應訊，且未經具結者，自無證據能力
    ；就被告乙○○而言，證人戊○○、丁○○、甲○○、庚○○於檢察官偵查中所為陳述，如未以證人身分應訊，且未經
    具結者，自無證據能力；就被告丁○○而言，證人戊○○、
    乙○○、甲○○、庚○○於檢察官偵查中所為陳述，如未以
    證人身分應訊，且未經具結者，自無證據能力；就被告戊○○而言，證人丁○○、乙○○、甲○○、庚○○於檢察官偵
    查中所為陳述，如未以證人身分應訊，且未經具結者，自無
    證據能力。反之，各被告於檢察官偵查中以證人身分應訊，
    且經具結者，雖未受其餘被告之詰問，惟可於審判期日踐行
    詰問程序，則該被告即證人於偵查中所為陳述，自有證據能
    力。
三、另被告以外之人於偵查中向檢察官所為之陳述，除顯有不可
    信之情況者外，得為證據，刑事訴訟法第159條之1第2項亦
    有明定。本件被告戊○○、丁○○、乙○○、庚○○、甲○○於偵查中向檢察官所為陳述，並無證據顯示有顯不可信之
    情況，是渠等於偵查中所為之陳述，自有證據能力。
貳、認定被告犯罪事實所憑之證據：
一、訊據被告庚○○矢口否認有何行使業務上登載不實文書、製
    作不實會計憑證之犯行，辯稱「系爭颱風搶修工程合約確屬
    真實，當初係被調查員所提示之舊估驗請款單、保險公司估
    價單與新颱風搶修工程合約書所混淆，才做出錯誤之回答。
    」云云；被告甲○○矢口否認有何行使業務上登載不實文書
    、製作不實會計憑證之犯行，辯稱「系爭颱風搶修工程合約
    確屬真實，當初係被調查員所提示舊的估驗單所混淆，一時
    記憶錯誤，才做出錯誤之回答。」云云；被告乙○○矢口否
    認有何行使業務上登載不實文書、製作不實會計憑證之犯行
    ，辯稱「系爭颱風搶修工程合約確屬真實，且91年11月7日
    自雙喜公司所領得之1200萬元係預支之颱風搶修工程款。」
    云云；被告丁○○矢口否認有何背信、行使業務上登載不實
    文書、製作不實會計憑證之犯行，辯稱「事實上確有颱風搶
    修工程合約，志友公司亦有施作，91年11月初，是乙○○要
    求先將這個工程款暫時付給他，伊才同意並指示庚○○作估
    驗請款單及合約估驗明細表，將1200萬元之工程款暫付給志
    友公司，伊並要求乙○○開立超過1200萬之支票以供保證，
    伊並無背信、行使業務上登載不實文書、製作不實會計憑證
    之犯行。」云云；被告戊○○矢口否認有何背信、行使業務
    上登載不實文書、製作不實會計憑證之犯行，辯稱「伊係因
    一時疏忽，將乙○○所開立之保證票，誤認為係私人借貸支
    票而將軋入自己私人帳戶內，伊並無犯罪之故意，更無與他
    人有犯意之聯絡。」云云，然查：
（一）被告庚○○已坦承「伊為雙喜公司董事長特別助理，負責
      處理雙喜公司工程轉包、督導及審核工地估驗、請款等業
      務，為從事業務之人。雙喜公司曾經承包淡江大學蘭陽校
      區雜項工程，並將部分的工程分包給基泰公司，基泰公司
      再將其他部分工程，分包給志友公司。雙喜公司承包之淡
      江大學蘭陽校區雜項工程，由伊負責督導及協調工作，甲○○為工地現場監工。伊曾經在颱風搶修工程合約附件之
      志友公司報價單上加註『以總價發包新台幣1200萬元』。
      甲○○製作颱風搶修工程合約之估驗請款單、估驗明細表
      後，伊曾在上面簽名，並在估驗明細表上加註『領款時附
      發票已呈報副董』，並呈給丁○○。」之事實（見卷十一
      第60、66、68頁）
（二）被告甲○○已坦承「伊是雙喜公司承包之淡江大學蘭陽校
      區雜項工程工地主任，負責工地所有的事情，包括下包商
      的估驗請款，為從事業務之人。伊製作颱風搶修工程之估
      驗請款單、估驗明細表，是庚○○叫伊做的，是庚○○在
      估驗明細表上加註『領款時附發票已呈報副董』。」之事
      實（見卷十一第66、69、359頁）。
（三）被告乙○○已坦承「伊自91年起即為志友公司董事長，負
      責訂立契約、工程現場處理等業務，為從事業務之人，亦
      係商業負責人。志友公司曾向基泰公司承包淡江大學蘭陽
      校區雜項工程中之部分工程，於納莉颱風時，該工地工程
      受損，保險公司並未理賠志友公司。QV00000000號統一發
      票是志友公司會計部門開立。志友公司前負責人係邱錦銅
      。」之事實（見卷十一第55、66、69頁）。
（四）被告丁○○已坦承「伊在90、91年間擔任雙喜公司副董事
      長兼總經理，負責處理公司的合約、工程策略、下包商工
      程請款等業務，伊為商業負責人，亦為從事業務之人。雙
      喜公司曾經承包淡江大學蘭陽校區雜項工程，並將部分的
      工程分包給基泰公司，基泰公司再將其他部分工程，分包
      給志友公司。淡江大學蘭陽校區雜項工程之現場工程處理
      執行由伊負責，伊曾指示庚○○製作颱風搶修工程之估驗
      請款單、估驗明細表，伊並曾在估驗請款單上蓋章，是伊
      要求乙○○於領款時，須開立高於1200萬元之支票給雙喜
      公司。」之事實（見卷八第25、91頁，卷十一第59、66、
      68、154、356頁）。
（五）被告戊○○已坦承「伊自50年間起即為雙喜公司負責人，
      負責公司財務管理，公司要支付工程款、會計傳票均須經
      過伊蓋章，伊為商業負責人，亦為從事業務之人。伊曾經
      將乙○○所開立之二張600萬元、二張12萬元、二張9萬元
      之支票在其個人所使用之華南銀行000-00-000000-0號帳
      戶內兌現，事後伊知道檢調在查這筆錢，便於93年9月13
      日將上開款項連同利息項返還給雙喜公司。」之事實（見
      卷八第16、17頁，卷十一第66、68、356頁）。
（六）證人庚○○於93年9月9日22時30分接受檢察官偵訊時已結
      證「90年10月18日與志友營造公司訂颱風搶修內容合約是
      不實在的。甲○○在91年11月5日製作的合約估驗明細表
      ，說雙喜公司支付給志友1200萬元，內容是挖土方施工道
      路開挖及復原工程，也不實在。那是副董丁○○指示我作
      的。是我、丁○○、甲○○一起想出來用颱風搶修工程的
      名稱，討論出來後，由甲○○依合約作估驗明細表，估驗
      明細表上是由我寫『領款時附發票已呈報副董』，丁○○
      也知道估驗明細表不實在。1200萬元要以虛偽的工程合約
      及估價單來核銷是依丁○○指示辦理。」（見卷二第302
      至303頁），核與證人甲○○於93年9月9日21時接受檢察
      官偵訊時具結證稱「庚○○在91年11月5日之前表示有筆
      款項付給志友，叫我用什麼名義來支付，有納莉颱風，我
      就用這個名義作出來，庚○○也同意。我不知道要支付給
      志友乙○○1200萬元是作何用，我只知道這筆錢不是用在
      工程上面。庚○○也知道估驗明細表是不實的，是他叫我
      作的。請款單是我製作的，上面有庚○○的簽名，請款單
      也有附發票，但我沒有看到發票不知道發票記載的內容。
      納莉颱風時，志友有去恢復，但損害數額達不到賠償標準
      ，依合約應由志友自行吸收。」之情節（見卷二第345至3
      47頁）、證人李烽民於94年1月27日接受調查員訊問時證
      述「颱風搶修工程合約是我依據庚○○之指示製作，該合
      約用印日期是91年11月7日，訂約日期寫9 0年10月18日是
      依據庚○○所提供之資料。」之情節（見卷八第108頁，
      按檢察官、被告、辯護人均同意採用證人於調查站中之陳
      述為本案證據）；證人丙○○93年9月9日20時50分接受檢
      察官偵訊時結證及本院95年1月9日審理時結證「90年間我
      是基泰公司淡江大學蘭陽校區工地主任，納莉風災時我在
      工地，當時工地之便道被沖走、邊坡土壤塌下、施工圍籬
      倒塌，我列了148萬元損失，保險公司找永固保險公證人
      公司來看，認為只有損失607125元，未超過保險自負額，
      所以保險公司不理賠，依約該損失就必須由志友公司自行
      吸收，由志友公司自行恢復原狀。」之情節（見卷二第31
      9、321、322頁，卷十一第152至153頁），均大致相符。
      此外，並有颱風搶修工程合約書、颱風搶修工程之估驗請
      款單、颱風搶修工程之合約估驗明細表、永固保險公證人
      有限公司函、工程險理算明細表、雙喜公司公文流程表、
      雙喜公司用印申請單、志友公司基本資料查詢單、雙喜公
      司基本資料查詢單在卷可稽。依此，自可認定被告丁○○
      、甲○○、庚○○三人，為使被告丁○○有付款1200萬元
      予乙○○之名義，遂基於犯意之聯絡，利用不知情之李烽
      民製作業務上不實文書「颱風搶修工程合約書」，再由被
      告甲○○製作業務上不實文書颱風搶修工程之「估驗請款
      單」、「合約估驗明細表」。
（七）本件1200萬元係被告乙○○向被告丁○○借款，被告乙○○並利用不知情之志友公司會計人員製作不實之志友公司
      領取土方工程工程款1200萬元之會計憑證—編號QV000000
      00號「統一發票」，且將上開發票及其本人名義之1200萬
      元之支票一張、面額12萬元之利息支票3張交由不知情之
      己○○轉交予雙喜公司人員，藉以取得戊○○所開立之雙
      喜公司12 00萬元即期支票之事實，業據被告乙○○於94
      年1月27日接受調查員訊問時、94年1月27日接受檢察官訊
      問時供述明確（見卷八第64、65、174頁），其中被告乙○○於94年1月27日接受檢察官訊問時更明確供承「（問
      ：你是否有給雙喜發票？）是，因為雙喜公司內部小姐通
      知我們要帶發票去。（問：既是借款何以須給發票？）是
      他們說要發票才願借我們。（問：何以庚○○在偵查中說
      ，是因為你要借錢，他才去問丁○○怎麼辦，終再由甲○○找出借納莉風災之名目，以支付1200萬元？此與你太太
      偵查中所言亦相符？）〈提示筆錄交閱覽〉我沒有意見。
      （問：你認為你太太有說謊？）應沒有。（問：1200萬元
      借款利息如何算？）我不清楚，但確有支付過利息。（問
      ：有換過票？）有。」等語綦詳（見卷八第173、175頁）
      ，並有編號QV00000000號統一發票、票號LC0000000號支
      票（面額600萬，票載發票日92年3月7日、發票人乙○○
      ）、票號LC0000000號支票（面額600萬，票載發票日92年
      5月7日、發票人乙○○）、票號LC0000000號支票（面額9
      萬，票載發票日92年3月7日、發票人乙○○）、票號LC00
      00000號支票（面額12萬，票載發票日91年11月7日、發票
      人乙○○）、票號LC0000000號支票（面額12萬，票載發
      票日91年12月7日、發票人乙○○）、票號LC0000000號支
      票（面額9萬，票載發票日92年5月7日、發票人乙○○）
      （以下簡稱六張支票）、支票簽收單在卷可稽。依此，自
      堪認定被告乙○○確實明知本件颱風搶修工程合約係虛假
      ，為取得借款1200萬元，竟仍利用不知情之志友公司會計
      人員開立不實之統一發票會計憑證交予雙喜公司人員。
（八）本件颱風搶修工程之估驗請款單、颱風搶修工程之合約估
      驗明細表、應付票據傳票（編號911105—008）上都有被
      告戊○○之簽名之事實，業據被告戊○○於94年1月27日
      接受檢察官偵訊時供述明確（見卷八第179頁）。而由證
      人許巧旻於94年1月27日接受檢察官訊問時所結證「91年1
      1月間，雙喜公司有支付志友公司1200萬元，是志友先向
      工地請款，工地主任甲○○填寫估驗請款單，上呈庚○○
      、丁○○，最後再由戊○○簽名，戊○○都是在簽發支票
      時才一併簽名。之後由會計黃怡華作應付票據傳票，我也
      要在上面蓋章，再送交戊○○蓋章，同時簽發支票。」之
      情節（見卷八第159頁），並參酌前揭（六）、（七）所
      認定之事實，暨卷附之颱風搶修工程之估驗請款單、颱風
      搶修工程之合約估驗明細表、應付票據傳票（編號911105
      —008）」、編號QV00000000號統一發票、支票簽收單等
      證物，亦可認定被告丁○○、戊○○、庚○○、甲○○、
      乙○○間，為使被告丁○○有付款1200萬元予乙○○之名
      義，遂基於犯意之聯絡，利用不知情之李烽民製作業務上
      不實文書「颱風搶修工程合約書」，再由被告甲○○製作
      業務上不實文書颱風搶修工程之「估驗請款單」、「合約
      估驗明細表」，被告乙○○則利用不知情之會計人員製作
      不實之會計憑證「統一發票」，並均持交予雙喜公司員工
      提出於雙喜公司會計部門而行使之，且利用不知情之雙喜
      公司員工黃怡華製作雙喜公司會計憑證「應付票據傳票（
      編號911105—008）」，呈送予被告戊○○，俾便以此不
      實之名目核簽支票交付1200萬元予被告乙○○等事實。
（九）被告戊○○認識被告乙○○，與被告乙○○間並無借貸關
      係，本件被告乙○○所開立之支票係由被告戊○○交給曾
      麗鶯存入其私人所使用之華南銀行000-00-000000-0號帳
      戶內之事實，業據被告戊○○於94年1月27日3時13分接受
      調查員訊問時供述明確（見卷八第83至85頁），並有六張
      支票及戊○○存摺節錄本影本在卷可稽。而依證人曾麗鶯
      於94年1月27日接受檢察官訊問時所結證「我在雙喜公司
      任戊○○董事長的秘書，本件乙○○之六張支票係戊○○
      交給我，交代我存入其私人帳戶，後來在93年9月間，戊○○在辦公室要我看他那個私人帳戶內有錢，就籌1200餘
      萬元給公司，但他並未告訴我原因。」之情節（見卷八第
      162頁）及證人丁○○於94年1月27日接受檢察官訊問時所
      結證「我在公司不管財務，財務都是戊○○在管。」之情
      節（卷八第187、188頁），亦可知雙喜公司之財務確係被
      告戊○○本人處理。而被告戊○○既然認識被告乙○○，
      且明知其與被告乙○○並無借貸關係，被告戊○○豈會誤
      認被告乙○○所開之支票為其私人之借貸票而軋入其私人
      帳戶內，乃其竟然明知被告乙○○所開立之支票非屬其私
      人所有，竟仍交由曾麗鶯軋入其私人帳戶，依此，足見被
      告戊○○與被告丁○○自始即係基於犯意之聯絡，欲以假
      工程真核銷之方式，意圖為自己不法之利益，以公司款項
      借給被告乙○○，再將被告乙○○所還款項挪為己用之方
      式，而為違背其任務，損害公司財產之背信行為。
二、被告辯解不可採之理由：
（一）被告庚○○雖辯稱「系爭颱風搶修工程合約確屬真實，係
      因有二份合約書，當初係被調查員所提示之舊估驗請款單
      、保險公司估價單與新颱風搶修工程合約書所混淆，才做
      出錯誤之回答。」云云，且辯護人亦提出淡江大學蘭陽校
      園雜項工程契約書、淡江大學蘭陽校園部分雜項整地工程
      合約書、宜蘭縣調查站調查筆錄、陳情書等，為被告庚○○辯護稱「事實上有颱風搶修工程合約，且志友公司亦有
      施作，施作範圍包括淡江大學蘭陽校區雜項工程工地之範
      圍內外，施工期間長達二年六月，本件工程合約有其必要
      性、合理性與正當性，契約金額也是合理的。而文書之真
      、假，並不會因為被告庚○○於偵查中之誤認而為之錯誤
      供述，而使真正之文書變為假文書，故被告庚○○並沒有
      行使業務上登載不實文書、製作不實會計憑證之犯行。」
      云云。
（二）被告甲○○雖辯稱「系爭颱風搶修工程合約確屬真實，當
      初係被調查員所提示之舊的估驗單所混淆，一時記憶錯誤
      ，才做出錯誤之回答。」云云，且辯護人亦提出保險契約
      條款、淡江大學蘭陽校園雜項工程契約書、淡江大學蘭陽
      校園部分雜項整地工程合約書、災害相片、志友公司報價
      單、估驗請款單（手寫）、合約估驗明細表（手寫）、颱
      風搶修合約書等，為被告甲○○辯護稱「被告甲○○於偵
      查中之供述係記憶錯誤所致，事實上有颱風搶修工程合約
      ，且志友公司亦有施作，施作範圍包括淡江大學蘭陽校區
      雜項工程工地之範圍內外，施工期間長達二年，本件工程
      合約有其必要性，契約金額也是合理的。被告甲○○並沒
      有行使業務上登載不實文書、製作不實會計憑證之犯行。
      」云云。
（三）被告乙○○雖辯稱「系爭颱風搶修工程合約確屬真實。且
      91年11月7日自雙喜公司所領得之1200萬元係預支之颱風
      搶修工程款。」云云，且辯護人亦為被告乙○○辯護稱「
      系爭颱風搶修工程合約為真實，且志友公司亦有施作，事
      實上確有檢察官所指統一發票之交易行為存在，被告乙○○為支領1200萬元之工程預借款，而交付上開發票，並無
      違法。被告乙○○並沒有行使業務上登載不實文書、製作
      不實會計憑證之犯行。」云云。
（四）被告丁○○雖辯稱「本件颱風搶修工程合約是真實的，志
      友公司也有施作，1200萬元是預付之工程款，我沒有背信
      、行使業務上登載不實文書、製作不實會計憑證之犯行。
      」云云，且辯護人亦提出淡江大學蘭陽校園雜項工程契約
      書、淡江大學蘭陽校園部分雜項整地工程合約書、永固保
      險公證人公司函、工程險理算明細表、估驗請款單（手寫
      ）、合約估驗明細表（手寫）、颱風搶修工程合約書、淡
      江大學蘭陽校園整體開發學院一、二之第一期建築工程契
      約書、淡江大學蘭陽校園整體開發學院一、二之第一期建
      築工程之水電設備工程第二部份契約書、淡江大學蘭陽校
      園整體開發學院一、二之第一期建築工程之水電設備工程
      契約書、雙喜公司歷年承建工程資料概況表、優良營造業
      證書、相片、淡江大學簡介資料等，為被告丁○○辯護稱
      「雙喜公司於90年10月間因颱風而造成施工區域內外受有
      損害，遂於90年10月18日與志友公司簽訂颱風搶修工程合
      約，約定契約總價1200萬元，完工期限至遲於92年2月間
      ，保固期間為完工後一年，換言之，工程至少需持續三年
      ，本件工程合約有其必要性。事實上確實有颱風搶修工程
      合約，志友公司亦有施作，1200萬元只是暫付工程款，本
      件僅係因戊○○一時疏忽，將保證票軋入私人帳戶，且亦
      無證據證明被告丁○○知悉志友公司提出之支票已流入被
      告戊○○私人帳戶，而與被告戊○○有套取公司資金之犯
      意聯絡，被告丁○○並無背信、行使業務上登載不實文書
      、製作不實會計憑證之犯行。」云云。
（五）被告戊○○雖辯稱「伊是一時疏忽將支票軋入私人帳戶，
      伊並無背信、行使業務上登載不實文書、製作不實會計憑
      證之犯行」云云，且辯護人亦提出雙喜公司92年年報、病
      歷資料、支票、銀行授信契約書等，為被告戊○○辯護稱
      「本件係因被告戊○○一時疏忽未將個人款項與公司款項
      區分清楚所造成之誤會，被告戊○○若有犯罪之意圖，豈
      會無償提供價值數千萬元之財產供雙喜公司使用。且被告
      戊○○並不參與雙喜公司業務決策，並不知系爭工程及其
      請款作業，被告戊○○只是依據正常會計作業流程簽發本
      件傳票，被告戊○○根本無犯罪之故意，更無與其他被告
      有犯意之聯絡，被告戊○○並無背信、行使業務上登載不
      實文書、製作不實會計憑證之犯行。」云云
（六）、經查：
１、被告庚○○既然負責雙喜公司淡江大學蘭陽校區雜項工程之
    督導及協調工作，且曾在颱風搶修工程合約附件之志友公司
    報價單上加註『以總價發包新台幣1200萬元』、在颱風搶修
    工程合約估驗明細表加註『領款時附發票已呈報副董』；甲○○則係雙喜公司淡江大學蘭陽校區雜項工程之工地主任，
    颱風搶修工程之估驗請款單、合約估驗明細表為其所製作，
    則庚○○、甲○○對於「颱風搶修工程合約」一事，自知之
    甚詳，且關於「工程契約真、假」一事，又係何等重要之事
    ，被告庚○○、甲○○既然於檢察官訊問時，做出本件「颱
    風搶修工程合約」為虛構之回答，顯然此一回答業經其深思
    熟慮，自無所謂誤認之情事，其二人事後翻異前詞所為之辯
    解，無非係卸責諉過之詞，顯非可採。
２、本件所有被告均無法提出所謂之新、舊二份颱風搶修工程合
    約書，且被告乙○○於94年1月27日14時55分接受調查員訊
    問時、94年1月27日接受檢察官訊問時，已明確供述「卷附
    之颱風搶修工程合約書係第一份（舊）契約書」（見卷八第
    64、65、174頁），其所述亦明顯與其餘被告所供述「卷附
    之颱風搶修工程合約書係第二份（新）契約書」之情節相矛
    盾，是各被告所辯「本件颱風搶修工程合約係屬真正，有新
    、舊二份合約書」云云，顯非可採。
３、依被告丁○○93年9月13日10時10分於調查站接受訊問時所
    供述「因90年9月間納莉颱風造成淡江大學蘭陽校區工程損
    害，我等考量未來施工過程中總會有颱風來襲，還會發生類
    似損害，為了風險控管，遂主動找志友公司負責人乙○○於
    90年10月間簽訂颱風搶修工程合約，約定志友公司除須回復
    前述納莉風災損害外，尚包含日後所發生之任何天災損害，
    都必須由志友公司負責回復，直至淡江大學蘭陽校區工程完
    工，才一次給付1200萬元。」之內容（見卷二第192頁），
    可知被告丁○○所指本件颱風搶修工程合約的內容是「包含
    納莉風災在內，日後所發生之任何天災損害」，顯與其93年
    9月13日17時12分接受檢察官偵訊時所供述「颱風搶修合約
    是在90年10月間颱風過後定的，把受風災的部分趕快修復，
    當時修復我看志友公司要花5、600萬元，基於風險控管，要
    求他必須保固一年，完工保固一年後一次給付1200萬元。」
    之內容（即指本件颱風搶修工程合約的內容僅限「納莉風災
    之損害回復」）不符（見卷二第202、203頁）。況且，依卷
    附「颱風搶修工程合約」所示，其「工程項目」欄內明確記
    載之工程內容為「納莉颱風修繕及施工便道復原」，並非被
    告丁○○所稱「包含納莉風災在內，日後所發生之任何天災
    損害」，苟被告丁○○所稱「包含納莉風災在內，日後所發
    生之任何天災損害」屬實，以雙喜公司規模之大、被告丁○○從事建築業之資歷，被告丁○○豈有未將約定施作之工程
    項目內容於契約內明確載明之理。再者，志友公司為宜蘭本
    地之公司，被告乙○○亦久居設籍於宜蘭縣之人，此有志友
    公司基本資料查詢單及被告乙○○之年籍資料在卷可稽，是
    就宜蘭地區之颱風多、雨量大之氣候，被告乙○○當知之甚
    明，故淡江大學蘭陽校區於山坡地上施工，每年勢將面臨多
    次之天災損失，則在此種情形下，衡諸一般常理，被告乙○○豈有在無法評估未來幾年發生之天災次數、無法預估發生
    天災時之損失範圍等情形下，直接以1200萬元統包之方式向
    雙喜公司承包「包含納莉風災在內，日後所發生之任何天災
    損害」之工程？更何況，既然被告乙○○根本無法評估未來
    幾年之天災次數及天災損失，其又如何能精算製作出前揭颱
    風搶修工程合約書附件報價單上所列之細項工作項目及數量
    ？依此，益徵本件颱風搶修工程合約確屬虛構，是各被告所
    辯「事實上有此颱風搶修工程合約」云云，實不合常理，自
    不足採。
４、至於證人許巧旻於94年1月27日分接受檢察官偵訊時雖證稱
    「記得丁○○交代我找志友請款時，要請乙○○蓋用新的颱
    風搶修工程合約書，舊的作廢，工程合約書是11月7日請款
    時用印的，由乙○○的太太蓋志友公司章，舊的合約記得乙○○的太太有拿回來，我交給工務部。」云云（見卷八第15
    9、165頁），然證人許巧旻上開證言顯然與證人己○○於本
    院95年1月24日審理時所結證「合約是在收到1200萬元後，
    雙喜公司寄到志友，我問過乙○○用印後，寄回雙喜公司，
    我不記得有幾份合約。」（見卷十一第306頁）之情節不符
    。況且，本件颱風搶修工程合約並非真實之理由已詳述如前
    ，是證人許巧旻此部分證言，顯然係迴護被告之詞，自不足
    採信。另證人李烽民於94年1月27日接受檢察官偵訊時雖亦
    證稱「本件颱風搶修工程合約有新、舊二份」云云（見卷八
    第164頁），然本件颱風搶修工程合約並非真實之理由已詳
    述如前，是證人李烽民此部分證言，亦係迴護被告之詞，仍
    非可採信。又證人丙○○於本院95年1月9日審理時已證稱「
    我並不知道雙喜與志友公司間納莉颱風復原合約（即系爭颱
    風搶修工程合約）」（見卷十一第152頁），是證人丙○○
    之證詞亦不足採為證明本件颱風搶修工程合約真假之依據。
    另由卷附之估驗請款單（手寫）、合約估驗明細表（手寫）
    、估驗請款單（電腦打字）、合約估驗明細表（電腦打字）
    等證物，亦無法證明確有有二份颱風搶修工程合約書存在或
    本件颱風搶修工程合約為真正之事實，併此敘明。
５、依前所述，本件不實之颱風搶修工程合約、估驗請款單、合
    約估驗明細表，係被告丁○○指示被告庚○○、甲○○製作
    ，被告丁○○並要求被告乙○○提出志友公司統一發票及乙○○之支票，交予雙喜公司承辦人轉交戊○○核簽雙喜公司
    支票予乙○○，戊○○再將乙○○所交付之支票軋入私人帳
    戶兌現，依此，自堪認定被告戊○○與丁○○間確實有本案
    犯行之犯意聯絡。至於被告戊○○於檢調發覺其犯行後，交
    代曾麗鶯將1200萬元連同利息匯還給雙喜公司之舉動，無非
    係事後掩飾補過之彌縫舉止，自不足據為認定對其有利之事
    實。從而，被告丁○○及其辯護人所辯「無證據證明被告丁○○知悉志友公司提出之支票已流入戊○○私人帳戶，而與
    戊○○有套取公司資金之犯意聯絡」云云，被告戊○○及其
    辯護人所辯「被告戊○○根本無犯罪之故意，更無與其他被
    告有犯意之聯絡」云云，實均屬諉責之詞，均不足採。
６、從而，各被告及辯護人所持之前揭辯詞，均不可採信。
三、綜上所述，本件事證已臻明確，被告戊○○、丁○○、乙○○、庚○○、甲○○之犯行，均堪予認定，應依法論科。
參、論罪科刑部分：
一、按因身分或其他特定關係成立之罪，其共同實施或教唆、幫
    助者，雖無特定關係，仍以共犯論，刑法第31條第1項定有
    明文。又商業會計法所稱商業負責人依公司法第八條、商業
    登記法第九條及其他法律有關之規定；公司法所稱公司負責
    人，在無限公司、兩合公司為執行業務或代表公司之股東；
    在有限公司、股份有限公司為董事；公司之經理人或清算人
    ，股份有限公司之發起人、監察人、檢查人、重整人或重整
    監督人，在執行職務範圍內，亦為公司負責人，商業會計法
    第4條，公司法第8條亦有明定。本件情形，被告戊○○為雙
    喜公司董事長、丁○○為雙喜公司副董事長兼總經理、乙○○為志友公司董事長，依上揭條文規定均屬商業負責人，亦
    屬從事業務之人，被告庚○○、甲○○雖僅屬從事業務之人
    ，而非商業負責人，然其與被告戊○○、丁○○、乙○○基
    於犯意之聯絡，為有名目自雙喜公司付款1200萬元予乙○○
    ，共同製作業務上不實文書—颱風搶修工程合約書、颱風搶
    修工程之估驗請款單、颱風搶修工程之合約估驗明細表，並
    持以行使，並共同製作不實會計憑證—應付票據傳票（編號
    911105—008）、編號QV00000000號統一發票（按公訴人雖
    認為上開應付票據傳票、統一發票亦屬於業務上不實文書之
    範籌，然商業會計法第71條第1款之罪為刑法第215條之罪之
    特別規定，依特別法優於普通法之原則，自應優先適用，無
    再論以刑法第215條之罪之餘地，因此，上開應付票據傳票
    、統一發票既然已認定屬於會計憑證之性質，即不得再將之
    重複認定屬於業務上不實文書之範籌，故公訴人前揭認定自
    有未洽。），故核被告五人上開所為，均係犯商業會計法第
    71條第1款商業負責人以明知為不實之事項，而填製會計憑
    證罪；刑法第216條、第215條行使業務上登載不實文書罪。
    另被告戊○○、丁○○基於犯意之聯絡，以假工程真核銷之
    方式，意圖為自己不法之利益，於為雙喜公司處理事務時，
    以將雙喜公司款項借給乙○○，再將乙○○所還款項挪為己
    用之方式，而為違背其任務之行為，致生損害於雙喜公司財
    產之所為，均另犯刑法第342條第1項背信罪，公訴人雖認為
    被告戊○○、丁○○二人此部分所為係犯刑法第339條第1項
    之詐欺取財罪，然詐欺取財罪之構成要件必須使人陷於錯誤
    交付財物，本件被告戊○○即為雙喜公司之代表人，對外即
    代表雙喜公司為意思表示及受意思表示，被告戊○○如何對
    於自己施用詐術，並使自己陷於錯誤？顯然被告戊○○、丁○○二人此部分所為與詐欺罪之構成要件不符，公訴人上開
    認定尚有未洽，惟其基本社會事實同一，本院仍應予審理，
    並變更起訴法條。被告五人利用不知情之李烽民製作颱風搶
    修工程合約書，並利用不知情之己○○完成而行使、利用不
    知情之志友公司會計人員製作統一發票，並利用不知情之己○○提出行使、利用不知情之黃怡華製作應付票據傳票並行
    使之；被告戊○○、丁○○利用不知情之曾麗鶯將乙○○所
    開立之支票軋入戊○○私人帳戶內，均為間接正犯。被告庚○○、甲○○、戊○○、丁○○、乙○○就上開商業會計法
    第71條第1款商業負責人以明知為不實之事項，而填製會計
    憑證罪；刑法第216條、第215條行使業務上登載不實文書罪
    間，有犯意聯絡與行為分擔，為共同正犯。被告戊○○、丁○○就上開刑法第342條第1項背信罪間，亦有犯意聯絡與行
    為分擔，亦為共同正犯。被告庚○○、甲○○、乙○○所犯
    上開商業會計法第71條第1款商業負責人以明知為不實之事
    項，而填製會計憑證罪；刑法第216條、第215條行使業務上
    登載不實文書罪二罪間，有方法、結果之牽連關係，應從一
    重之商業會計法第71條第1款商業負責人以明知為不實之事
    項，而填製會計憑證罪處斷。被告戊○○、丁○○所犯上開
    商業會計法第71條第1款商業負責人以明知為不實之事項，
    而填製會計憑證罪；刑法第216條、第215條行使業務上登載
    不實文書罪之罪；刑法第342條第1項背信罪三罪，亦有方法
    、結果之牽連關係，亦應從一重之商業會計法第71條第1款
    商業負責人以明知為不實之事項，而填製會計憑證罪處斷。
二、爰審酌被告庚○○、甲○○、戊○○、丁○○、乙○○之素
    行、智識程度；被告庚○○、甲○○因聽從上級丁○○指示
    而與丁○○等人共同犯下本案犯行，並無實際犯罪所得，被
    告乙○○因迫於資金困窘，為求得借款而與丁○○等人共同
    犯下本案，被告丁○○及戊○○為挪用公司資金而犯下本案
    等各被告犯罪之動機、目的、手段；被告戊○○、丁○○犯
    罪所得財物價值；被告戊○○於犯罪後已將所得財物返還雙
    喜公司（參見卷附之雙喜公司收入憑單）；被告五人犯後猶
    飾詞否認犯行；被害人雙喜公司及志友公司所受損害等一切
    情狀，分別量處如主文所示之刑，其中就庚○○、甲○○、
    乙○○部分，並均諭知易科罰金之折算標準，以示警懲。又
    被告庚○○、甲○○、戊○○、丁○○、乙○○前均未曾受
    有期徒刑以上刑之宣告，此有臺灣高等法院被告前案紀錄表
    五件在卷可稽，渠等因一時失慮致罹刑章，經此審理教訓後
    ，當知警惕而無再犯之虞，故本院認所宣告之刑均以暫不執
    行為適當，爰併均宣告緩刑二年，以啟自新。
據上論斷，應依刑事訴訟法第299條第1項前段、第300條，商業
會計法第71條第1款、刑法第11條前段、第31條第1項、第28條、
第216條、第215條、第342條第1項、第55條、第41條第1項前段
、第74條第1款，罰金罰鍰提高標準條例第1條前段、第2條，判
決如主文。
本案經檢察官陳嘉瑜到庭執行職務。
中    華    民    國    95    年    3    月    24    日
                 臺灣宜蘭地方法院刑事第四庭
                     審判長法  官  林 惠 玲
                           法  官  郭 淑 珍
                           法  官  劉 家 祥
以上正本證明與原本無異。
如不服本判決應收受本判決後10日內向本院提出上訴書狀，其未
敘述上訴理由者，並得於提起上訴後10日內向本院補提理由書狀
(均須按他造當事人之人數附繕本)「切勿逕送上級法院」。
                           書記官  邱 淑 秋
中    華    民    國    95    年    3     月    30    日
附錄本案論罪科刑法條全文：
商業會計法第71條第1款
商業負責人、主辦及經辦會計人員或依法受託代他人處理會計事
務之人員有左列情事之一者，處 5 年以下有期徒刑、拘役或科
或併科新台幣 15 萬元以下罰金：
一  以明知為不實之事項，而填製會計憑證或記入帳冊者。
刑法第216條
(行使偽造變造或登載不實之文書罪)
行使第二百十條至第二百十五條之文書者，依偽造、變造文書或
登載不實事項或使登載不實事項之規定處斷。
刑法第215條
(業務上文書登載不實罪)
從事業務之人，明知為不實之事項，而登載於其業務上作成之文
書，足以生損害於公眾或他人者，處三年以下有期徒刑、拘役或
五百元以下罰金。
刑法第342條第1項
(背信罪)
為他人處理事務，意圖為自己或第三人不法之利益，或損害本人
之利益，而為違背其任務之行為，致生損害於本人之財產或其他
利益者，處五年以下有期徒刑、拘役或科或併科一千元以下罰金
。


司法院資訊處製作；財團法人民間司法改革基金會備份。
